最高法院刑事判決　　　　　　九十六年度台上字第一七二０號
上　訴　人　甲○○
上列上訴人因偽造文書案件，不服台灣高等法院中華民國九十三
年七月十四日第二審判決（九十三年度上訴字第五０九號，起訴
案號：台灣台北地方法院檢察署九十二年度偵字第六二一八號）
，提起上訴，本院判決如下：
    主  文
上訴駁回。
    理  由
按刑事訴訟法第三百七十七條規定，上訴於第三審法院，非以判
決違背法令為理由，不得為之。是提起第三審上訴，應以原判決
違背法令為理由，係屬法定要件。如果上訴理由狀並未依據卷內
訴訟資料，具體指摘原判決不適用何種法則或如何適用不當，或
所指摘原判決違法情事，顯與法律規定得為第三審上訴理由之違
法情形，不相適合時，均應認其上訴為違背法律上之程式，予以
駁回。本件原判決已敘明依憑上訴人甲○○供承於原判決附表（
下稱附表）編號一至十四所示之時間，持存摺分別自附表所載之
銀行帳戶內提領如附表所示之各筆「提款金額」，及於領款後，
在附表所載「實際授權提領金額」欄所示之額度，存入附表「提
款用途」欄所載之支票存款帳戶或匯款給陳素英等人，或繳交燃
料費等事實不諱，核與被害人鄭志成、證人鄭月鳳、林佳燕於審
理中指證情節相符，並有上海商銀存摺存款取款憑條影本十一紙
、支票存款憑條影本四張、華南商銀存摺類存款取款憑條影本三
紙、支票存款送款簿影本一紙、附表編號十一載明「 阿英83400
」「林建和89000」，編號十二記載「繳燃料費6210 」之上海商
銀000000000000000帳號活期儲蓄存款存摺（內
頁）影本一張，及上開銀行之存款對帳單、明細等件足憑。依附
表編號一、三、四、八、十、十一、十二等七筆款項之提領及支
出情形，可知上訴人「提款金額」與其實際之支付金額，並不相
符，其「短缺金額」各如附表所載。而上訴人於提領款項時，曾
於上海商銀存摺簿上之「款項提領紀錄」旁註記用途，經上訴人
自承，其中部分註記係因被鄭志成發覺有異，通知上訴人返回對
帳時，上訴人擅自塗抹，亦經被害人鄭志成、證人鄭月鳳證述屬
實，上訴人雖否認有塗抹註記文字，但亦供稱：「存摺上的字據
都是我寫的沒錯。」、「被塗抹前之甲存字樣是我之前就寫的，
我就是以這些註記之具體事由去領款。」等語不諱。可知上開十
二筆領款紀錄均係上訴人以存入支票存款帳戶為由而提領者甚明
。上開被塗抹掉之「甲存」字樣，既係上訴人於提款時所記載以
表徵其提款之用途，參以上訴人實際上並未將所提領之款項轉存
入支票存款帳戶，顯然係上訴人為圖掩飾而趁機加以塗抹。而附
表「短缺金額」欄所列上訴人均在提領紀錄上註記存甲存，但經
核對交易明細表，均無存款紀錄，顯見上訴人未依提款用途轉入
支票存款帳戶，上訴人所稱已全部交付鄭志成，但為鄭志成否認
，又查無其他有利證據足以證明其所言為真，所辯自難採信。另
依證人鄭志成、鄭月鳳證言，在款項提領紀錄上由彼二人簽名，
僅在於確認上訴人有因轉存支票存款之需提領款項，並非證明鄭
志成已受領上開金額。況上訴人提款之目的既在於轉存至同一家
銀行之支票存款帳戶，則以填寫提款憑條及存款憑條，當場以轉
帳之方式辦理即可，無需先提領現金離開櫃檯後再辦理轉存。是
上訴人辯稱其領款之後均先交給告訴人，由告訴人先抽取部分現
金放入保險櫃或自己口袋內，再將餘款交給伊去其他銀行辦理存
款云云，亦屬無稽。至於附表編號十三、十四部分，上訴人雖稱
係鄭志成於七月十六日中午打電話請伊領款付婚紗佣金云云，非
但為鄭志成否認，且依銀行提供錄影帶翻拍照片顯示，上訴人提
款時間係在當日十時二十分左右，又上訴人在「提款提領紀錄」
旁註記「發工資」，與其所辯付婚紗佣金亦不相符。鄭志成既已
僱用新會計，衡情自不會再請上訴人代為提款之必要，該二筆款
項，顯係上訴人盜領甚明。並以上訴人所辯未盜領云云，為不足
採取，亦於理由欄內詳予指駁說明。因認上訴人犯行明確，將第
一審科刑之判決撤銷，改判依牽連關係，從一重論處上訴人連續
行使偽造私文書，足以生損害於他人罪刑，已詳述其所憑之證據
及其認定之理由，所為論斷與卷內證據資料相符，從形式上觀察
，並無何違法情形存在。上訴意旨略以：(一)原審以黃建源非律師
，不許可委任為辯護人，違反刑事訴訟法第二十九條但書、第九
十五條第二款規定及釋字第五八二號解釋保障人民訴訟權之意旨
，其判決違背法令。(二)上訴人於提款後請鄭志成或鄭月鳳於銀行
存款上簽名以資當場確認受領全部金額（含存入銀行及交付現金
與鄭志成），而原審對於鄭志成等於銀行存摺簽名，認為應僅止
於確認上訴人有因轉存支票之需而提領前揭款項，未於辯論期日
就必要認定簽名之效果及範圍部分調查，僅援引鄭志成筆錄，而
未具體說明，有判決不載理由之違法。且銀行間轉存金錢之方式
屬於個人習慣，不違反現行法律，原判決認上訴人抗辯不足採，
亦未敘明其理由；原審未就短缺金額欄各筆金額之存款紀錄、交
還告訴人之相關記載，究竟有何必要性而為說明。且鄭志成為本
件之被害人，縱其證詞經過具結，亦有合理之懷疑存在。另上訴
人主張於原審主張應對公司活動簿冊為調查，此對上訴人之利益
有重大關係，原審卻未依職權調查，顯有第三百七十九條第十款
之判決當然違背法令。(三)原審認定上訴人隨時可取得上開存摺及
印鑑章，判定上訴人利用鄭志成授權提款之機會逾越授權額度領
款，或盜用印鑑章存摺詐領金額，但原判決並未具體說明隨時可
取得與越權領款詐欺及盜用之關聯性，且民國九十一年七月十九
日匯入帳戶之舉動，並非於鄭志成報警後所為之舉，足證無犯罪
故意、自始即無據為己有意圖，則鄭志成亦無損害之虞等語。惟
查：按審判中選任非律師為辯護人，應得到審判長之許可，其裁
量權屬審判長，刑事訴訟法第二十九條但書規定甚明。本件原審
審判長不准許上訴人選任非律師之人為辯護人，並無違法可言，
上訴人仍得選任律師為其辯護人，其憲法上之訴訟權不會因此受
侵害。原判決除依據具結後鄭志成之證言外，尚以證人鄭月鳳、
林佳燕之證言及上訴人在「款項提領紀錄」之註記及於銀行間存
款轉存之方式等證據資料，為判斷之依據，非以鄭志成之指證為
唯一證據。又刑事訴訟法第三百七十九條第十款所稱「依本法應
於審判期日調查之證據」，乃指該證據在客觀上為法院認定事實
及適用法律之基礎者而言，若非上述情形之證據，其未予調查者
，本不屬於上開第十款之範圍。上訴人主張於公司活動簿冊，係
對上訴人之利益有重大關係，原審卻未依職權調查；然其並未具
體敘明上開證據在客觀上與法院認定事實及適用法律之基礎有何
關聯性，僅泛言於其利益有重大關係，並非第三百七十九條第十
款之應於審判期日調查之證據，況原判決事實已明，原審未為調
查，亦難指有調查未盡之違法。又採證認事係屬事實審法院之職
權，而法院憑以認定犯罪事實之證據，並不以直接證據為限，審
理事實之法院綜合卷內之直接、間接證據，本於推理作用，於通
常一般之人均不致有所懷疑，得確信其為真實之程度者，即非不
得據之為有罪之認定。原判決既綜合上揭各項直接及間接證據，
本於推理作用而為判斷，尚無違背客觀存在之經驗法則或論理法
則。上訴意旨並非依據卷內資料具體指摘，徒憑己見，仍執陳詞
，就原判決明白論斷之事項，及原審認事採證職權之行使，任意
指摘，泛言原判決理由不備及有適用法則不當之違法，或為單純
事實之爭執，自非適法之第三審上訴理由。其就偽造私文書部分
之上訴違背法律上之程式，應予駁回。上訴人牽連犯詐欺取財部
分，原審係依刑法第三百三十九條第一項論處，核屬刑事訴訟法
第三百七十六條第四款之案件，牽連之偽造私文書重罪部分上訴
既不合法，自無從就該牽連之輕罪併為實體上審理，依刑事訴訟
法第三百七十六條規定，此部分既經第二審判決，自不得上訴於
第三審法院，上訴人復提起上訴，顯非適法，應併予駁回。
據上論結，應依刑事訴訟法第三百九十五條前段，判決如主文。
中　　華　　民　　國　九十六　年　　三　　月　 三十 　日
                      最高法院刑事第九庭
                          審判長法官  洪　清　江
                                法官  石　木　欽
                                法官  李　伯　道
                                法官  林　勤　純
                                法官  陳　晴　教
      本件正本證明與原本無異
                                      書  記  官
中　　華　　民　　國　九十六　年　　四　　月　 十一 　日
                                                    Ａ
